---
title: "Informe sobre los efectos de la ley 26.687/11 sobre el Tabaquismo en Argentina"
author: "Baluja, Damián y Ortiz, Carlos"
output: 
  html_document:
    theme: journal
    toc: yes
    toc_float:
      collapsed: true
date: "`r Sys.Date()`"
runtime: shiny
editor_options: 
  markdown: 
    wrap: 72
---

<!-- Configuración -->

```{r setup, include=FALSE, echo=FALSE}
pacman::p_load(dplyr, tidyverse, DT, kableExtra, plotly, shiny, ggplot2, tidyr, ggthemes, treemap, ggfittext,
               treemapify, ggparty)

```

<!-- Pasando códigos de Provincia a String -->

```{r crear_DataFrame, echo=FALSE}
provincias <- data.frame(
  codProv = c(2, 6, 10, 14, 18, 22, 26, 30, 34, 38, 42, 46, 50, 54, 58, 62, 66, 70, 74, 78, 82, 86, 90, 94),
  Nombre = c("CABA", "Buenos Aires", "Catamarca", "Córdoba", "Corrientes", "Chaco", "Chubut", "Entre Ríos", 
             "Formosa", "Jujuy", "La Pampa", "La Rioja", "Mendoza", "Misiones", "Neuquén", "Río Negro", "Salta", 
             "San Juan", "San Luis", "Santa Cruz", "Santa Fe", "Santiago del Estero", "Tucumán", "Tierra del Fuego")
)
```

<!-- Cargando Bases de Datos - Encuesta Nacional de Factores de Riesgo -->

```{r obteniendo_datos, echo=FALSE}

# ENFR 2005
datos2005 <- read.table("db/2005/ENFR2005.txt", sep = "|", header = TRUE)
datos2005 <- datos2005 %>%
  rename(codProv = PROV)

# ENFR 2009
datos2009 <- read.table("db/2009/ENFR2009.txt", sep = "|", header = TRUE)
datos2009 <- datos2009 %>%
  rename(codProv = PRVNC)

# ENFR 2013
datos2013 <- read.table("db/2013/ENFR2013.txt", sep = "|", header = TRUE)
datos2013 <- datos2013 %>%
  rename(codProv = COD_PROVINCIA)

# ENFR 2018
datos2018 <- read.table("db/2018/ENFR2018.txt", sep = "|", header = TRUE)
datos2018 <- datos2018 %>%
  rename(codProv = cod_provincia)

totalEncuestados2005 = nrow(datos2005)
totalEncuestados2009 = nrow(datos2009)
totalEncuestados2013 = nrow(datos2013)
totalEncuestados2018 = nrow(datos2018)

```

<!-- Datos: Fumadores|Exfumadores|No Fumadores - Distribución nacional -->

```{r clasificacion, echo=FALSE}

# 2005
  fumadores2005 <- datos2005 %>%
  summarise(
    fumador = sum(CONSUMO_TABACO_100 == 1),
    exFumador = sum(CONSUMO_TABACO_100 == 2),
    noFumador = sum(CONSUMO_TABACO_100 == 3)
  ) %>%
  mutate(año = "2005")


#2009
  fumadores2009 <- datos2009 %>%
  summarise(
      fumador = sum(CON_TA == 1),
      exFumador = sum(CON_TA == 2),
      noFumador = sum(CON_TA == 3)
    ) %>%
  mutate(año = "2009")

#2013
    fumadores2013 <- datos2013 %>%
    summarise(
      fumador = sum(CONSUMO_TABACO_100 == 1),
      exFumador = sum(CONSUMO_TABACO_100 == 2),
      noFumador = sum(CONSUMO_TABACO_100 == 3)
    ) %>%
  mutate(año = "2013")

#2018
    fumadores2018 <- datos2018 %>%
    summarise(
      fumador = sum(consumo_tabaco_100 == 1),
      exFumador = sum(consumo_tabaco_100 == 2),
      noFumador = sum(consumo_tabaco_100 == 3)
    ) %>%
  mutate(año = "2018")
    
  resultado_total <- bind_rows(fumadores2005, fumadores2009, fumadores2013, fumadores2018)

```

<!-- Datos: Han fumado al menos una vez Vs. Nunca han fumado por Provincia -->

```{r encuestados_Tabaquismo, echo=FALSE}

# 2005
encuestadosTabaquismo2005 <- datos2005 %>%
  group_by(Provincia = provincias$Nombre[match(codProv, provincias$codProv)]) %>%
  summarise(
    si = sum(CITA01 == 1),
    no = sum(CITA01 == 2),
    hombresQueHanFumado = sum(CITA01 == 1 & CHCH04 == 1),
    hombresQueNuncaHanFumado = sum(CITA01 == 2 & CHCH04 == 1),
    mujeresQueHanFumado = sum(CITA01 == 1 & CHCH04 == 2),
    mujeresQueNuncaHanFumado = sum(CITA01 == 2 & CHCH04 == 2),
    total = si + no,
    .groups = 'drop'
    ) 
 
# 2009
encuestadosTabaquismo2009 <- datos2009 %>%
  group_by(Provincia = provincias$Nombre[match(codProv, provincias$codProv)]) %>%
  summarise(
    si = sum(BITA01 == 1),
    no = sum(BITA01 == 2),
    hombresQueHanFumado = sum(BITA01 == 1 & BHCH04 == 1),
    hombresQueNuncaHanFumado = sum(BITA01 == 2 & BHCH04 == 1),
    mujeresQueHanFumado = sum(BITA01 == 1 & BHCH04 == 2),
    mujeresQueNuncaHanFumado = sum(BITA01 == 2 & BHCH04 == 2),
    total = si + no,
    .groups = 'drop'
    )

# 2013
encuestadosTabaquismo2013 <- datos2013 %>%
  group_by(Provincia = provincias$Nombre[match(codProv, provincias$codProv)]) %>%
  summarise(
    si = sum(BITA01 == 1),
    no = sum(BITA01 == 2),
    hombresQueHanFumado = sum(BITA01 == 1 & BHCH04 == 1),
    hombresQueNuncaHanFumado = sum(BITA01 == 2 & BHCH04 == 1),
    mujeresQueHanFumado = sum(BITA01 == 1 & BHCH04 == 2),
    mujeresQueNuncaHanFumado = sum(BITA01 == 2 & BHCH04 == 2),
    total = si + no,
    .groups = 'drop'
  )

# 2018
encuestadosTabaquismo2018 <- datos2018 %>%
  group_by(Provincia = provincias$Nombre[match(codProv, provincias$codProv)]) %>%
  summarise(
    si = sum(bita01 == 1),
    no = sum(bita01 == 2),
    hombresQueHanFumado = sum(bita01 == 1 & bhch03 == 1),
    hombresQueNuncaHanFumado = sum(bita01 == 2 & bhch03 == 1),
    mujeresQueHanFumado = sum(bita01 == 1 & bhch03 == 2),
    mujeresQueNuncaHanFumado = sum(bita01 == 2 & bhch03 == 2),
    total = si + no,
    .groups = 'drop'
  )

# Combinacion de tablas
encuestadosTabaquismo <- bind_rows(
  encuestadosTabaquismo2005 %>% mutate(Año = 2005),
  encuestadosTabaquismo2009 %>% mutate(Año = 2009),
  encuestadosTabaquismo2013 %>% mutate(Año = 2013),
  encuestadosTabaquismo2018 %>% mutate(Año = 2018)
)

```

<!-- Datos: Edad en que han empezado a fumar -->

```{r edadFumador, echo=FALSE}

# 2005
inicioFumar2005 <- datos2005 %>%
  filter(CONSUMO_TABACO_100 == 1 & CITA02 != 99) %>%
  mutate(RangoEdad = cut(CITA02,
                     breaks = c(1, 10, 20, 30, 40, 50, 60, 70, 75, 100),
                     labels= c("1-9", "10-19", "20-29", "30-39", "40-49", "50-59", "60-69", "70-74", "75+"),
                     right = TRUE,
                     include.lowest = TRUE
                     )) %>%
  group_by(RangoEdad) %>%
  summarise(
    fumadores = n(),
    .groups = 'drop'
  )

# 2009
inicioFumar2009 <- datos2009 %>%
  filter(CON_TA == 1 & BITA02 != 99) %>%
  mutate(RangoEdad = cut(BITA02,
                     breaks = c(1, 10, 20, 30, 40, 50, 60, 70, 75, 100),
                     labels= c("1-9", "10-19", "20-29", "30-39", "40-49", "50-59", "60-69", "70-74", "75+"),
                     right = TRUE,
                     include.lowest = TRUE
                     )) %>%
  group_by(RangoEdad) %>%
  summarise(
    fumadores = n(),
    .groups = 'drop'
  )

# 2013
inicioFumar2013 <- datos2013 %>%
  filter(CONSUMO_TABACO_100 == 1 & BITA02 != 99) %>%
  mutate(RangoEdad = cut(BITA02,
                     breaks = c(1, 10, 20, 30, 40, 50, 60, 70, 75, 100),
                     labels= c("1-9", "10-19", "20-29", "30-39", "40-49", "50-59", "60-69", "70-74", "75+"),
                     right = TRUE,
                     include.lowest = TRUE
                     )) %>%
  group_by(RangoEdad) %>%
  summarise(
    fumadores = n(),
    .groups = 'drop'
  )

# 2018
inicioFumar2018 <- datos2018 %>%
  filter(consumo_tabaco_100 == 1 & bita02 != 99) %>%
  mutate(RangoEdad = cut(bita02,
                     breaks = c(1, 10, 20, 30, 40, 50, 60, 70, 75, 100),
                     labels= c("1-9", "10-19", "20-29", "30-39", "40-49", "50-59", "60-69", "70-74", "75+"),
                     right = TRUE,
                     include.lowest = TRUE
                     )) %>%
  group_by(RangoEdad) %>%
  summarise(
    fumadores = n(),
    .groups = 'drop'
  )

# Combinacion de tablas
fumadoresCombinados <- bind_rows(
  mutate(inicioFumar2005, Año = 2005),
  mutate(inicioFumar2009, Año = 2009),
  mutate(inicioFumar2013, Año = 2013),
  mutate(inicioFumar2018, Año = 2018)
)


```

<!-- Datos: Comparación de habitos de los fumadores por rango de edad -->

```{r encuestados_habitos, echo=FALSE}

# 2005
habito2005 <- datos2005 %>%
  filter(CONSUMO_TABACO_100 == 1) %>%
  mutate(RangoEdad = cut(CHCH05,
                     breaks = c(18, 24, 34, 49, 65, 100),
                     labels= c("18-24", "25-34", "35-49", "50-65", "65+"),
                     right = TRUE,
                     include.lowest = TRUE
                     )) %>%
  group_by(RangoEdad) %>%
  summarise(
    diarios = sum(CITA04 == 1, na.rm = TRUE),
    a_veces = sum(CITA04 == 2, na.rm = TRUE),
    total = diarios + a_veces,
    .groups = 'drop'
    )

# 2009
habito2009 <- datos2009 %>%
  filter(CON_TA == 1) %>%
  mutate(RangoEdad = cut(BHCH05,
                     breaks = c(18, 24, 34, 49, 65, 100),
                     labels= c("18-24", "25-34", "35-49", "50-65", "65+"),
                     right = TRUE,
                     include.lowest = TRUE
                     )) %>%
  group_by(RangoEdad) %>%
  summarise(
    diarios = sum(BITA04 == 1, na.rm = TRUE),
    a_veces = sum(BITA04 == 2, na.rm = TRUE),
    total = diarios + a_veces,
    .groups = 'drop'
    )

# 2013
habito2013 <- datos2013 %>%
  filter(CONSUMO_TABACO_100 == 1) %>%
  mutate(RangoEdad = cut(BHCH05,
                     breaks = c(18, 24, 34, 49, 65, 100),
                     labels= c("18-24", "25-34", "35-49", "50-65", "65+"),
                     right = TRUE,
                     include.lowest = TRUE
                     )) %>%
  group_by(RangoEdad) %>%
  summarise(
    diarios = sum(BITA04 == 1, na.rm = TRUE),
    a_veces = sum(BITA04 == 2, na.rm = TRUE),
    total = diarios + a_veces,
    .groups = 'drop'
  )

# 2018
habito2018 <- datos2018 %>%
  filter(consumo_tabaco_100 == 1) %>%
  mutate(RangoEdad = cut(bhch04,
                     breaks = c(18, 24, 34, 49, 65, 100),
                     labels= c("18-24", "25-34", "35-49", "50-65", "65+"),
                     right = TRUE,
                     include.lowest = TRUE
                     )) %>%
  group_by(RangoEdad) %>%
  summarise(
    diarios = sum(bita04 == 1, na.rm = TRUE),
    a_veces = sum(bita04 == 2, na.rm = TRUE),
    total = diarios + a_veces,
    .groups = 'drop'
  )


```

<!-- Datos: Entorno de los No fumadores -->

```{r entorno, echo=FALSE}

# 2005
  entorno2005 <- datos2005 %>%
  filter(CONSUMO_TABACO_100 == 3 & CITA09 == 1) %>%
    mutate(RangoEdad = cut(CHCH05,
                     breaks = c(18, 24, 34, 49, 65, 100),
                     labels= c("18-24", "25-34", "35-49", "50-65", "65+"),
                     right = TRUE,
                     include.lowest = TRUE
                     )) %>%
  group_by(RangoEdad) %>%
  summarise(
    casa = sum(CITA11_1 == 1),
    trabajo = sum(CITA11_2 == 1),
    estudio = sum(CITA11_3 == 1),
    otros = sum(CITA11_4 == 1),
        .groups = 'drop'
  )

# 2009
  entorno2009 <- datos2009 %>%
  filter(CON_TA == 3 & BITA13 == 1) %>%
  mutate(RangoEdad = cut(BHCH05,
                     breaks = c(18, 24, 34, 49, 65, 100),
                     labels= c("18-24", "25-34", "35-49", "50-65", "65+"),
                     right = TRUE,
                     include.lowest = TRUE
                     )) %>%
  group_by(RangoEdad) %>%
  summarise(
    casa = sum(BITA14_01 == 1),
    trabajo = sum(BITA14_02 == 1),
    estudio = sum(BITA14_03 == 1),
    otros = sum(BITA14_04 == 1, BITA14_05 == 1, BITA14_06 == 1),
        .groups = 'drop'
  )

# 2013
  entorno2013 <- datos2013 %>%
  filter(CONSUMO_TABACO_100 == 3 & BITA13 == 1) %>%
  mutate(RangoEdad = cut(BHCH05,
                     breaks = c(18, 24, 34, 49, 65, 100),
                     labels= c("18-24", "25-34", "35-49", "50-65", "65+"),
                     right = TRUE,
                     include.lowest = TRUE
                     )) %>%
  group_by(RangoEdad) %>%
  summarise(
    casa = sum(BITA14_01 == 1),
    trabajo = sum(BITA14_02 == 1),
    estudio = sum(BITA14_03 == 1),
    otros = sum(BITA14_04 == 1, BITA14_05 == 1, BITA14_06 == 1),
        .groups = 'drop'
  )
  
# 2018
  entorno2018 <- datos2018 %>%
  filter(consumo_tabaco_100 == 3 & bhch04 >= 18 & bhch04 < 104) %>%
  mutate(RangoEdad = cut(bhch04,
                     breaks = c(18, 24, 34, 49, 65, 100),
                     labels= c("18-24", "25-34", "35-49", "50-65", "65+"),
                     right = TRUE,
                     include.lowest = TRUE
                     )) %>%
    group_by(RangoEdad) %>%
    summarise(
      casa = sum(bita10_01 == 1),
      trabajo = sum(bita10_02 == 1),
      estudio = sum(bita10_03 == 1),
      otros = sum(bita10_04 == 1, bita10_05 == 1, bita10_06 == 1),    
      .groups = 'drop'
    )

```

<!-- Datos: Intención de dejar de fumar | Influencia de publicidad sobre el riesgo -->

```{r dejarHabito, echo=FALSE}

# 2005
dejar2005 <- datos2005 %>%
  filter(CITA07 != 9 & CONSUMO_TABACO_100 == 1) %>%
  summarise(
    si = sum(CITA07 == 1),
    no = sum(CITA07 == 2),
    totalFumadores = sum(CONSUMO_TABACO_100 == 1 & CITA07 != 9, na.rm = TRUE)
  )

# 2009
dejar2009 <- datos2009 %>%
  filter(BITA11 != 9 & CON_TA == 1) %>%
  summarise(
    si = sum(BITA11 == 1),
    no = sum(BITA11 == 2),
    totalFumadores = sum(CON_TA == 1 & BITA11 != 9, na.rm = TRUE)
  )

# 2013
dejar2013 <- datos2013 %>%
  filter(BITA11 != 9 & CONSUMO_TABACO_100 == 1) %>%
  summarise(
    si_SinPublicidad = sum(BITA11 == 1 & BITA16 == 2),
    no_SinPublicidad = sum(BITA11 == 2 & BITA16 == 2),
    si_ConPublicidad = sum(BITA17 == 1 & BITA16 == 1),
    no_ConPublicidad = sum(BITA17 == 2 & BITA16 == 1),
    si = sum(si_SinPublicidad, si_ConPublicidad),
    no = sum(no_SinPublicidad, no_ConPublicidad),
    totalFumadores = sum(CONSUMO_TABACO_100 == 1 & BITA11 != 9, na.rm = TRUE)
  )

# 2018
dejar2018 <- datos2018 %>%
  filter(bita08 != 9 & consumo_tabaco_100 == 1) %>%
  summarise(
    si_SinPublicidad = sum(bita08 == 1 & bita14 == 2),
    no_SinPublicidad = sum(bita08 == 2 & bita14 == 2),
    si_ConPublicidad = sum(bita15 == 1 & bita14 == 1),
    no_ConPublicidad = sum(bita15 == 2 & bita14 == 1),
    si = sum(si_SinPublicidad, si_ConPublicidad),
    no = sum(no_SinPublicidad, no_ConPublicidad),
    totalFumadores = sum(consumo_tabaco_100 & bita08 != 9, na.rm = TRUE)
  )

```

## Introducción

En el año 2011, el Poder Ejecutivo de la Nación (PEN) promulgó la ley
26.687, conocida también como "Ley Antitabaco" o "Ley de regulación de
la publicidad, promoción y consumo de los productos elaborados con
tabaco" en cumplimiento con el "Convenio Marco para el Control del
Tabaco" suscripto por Argentina en el año 2003 en calidad de Estado
miembro de la Organización Mundial de la Salud (OMS). La finalidad de
esta normativa es la protección de la salud pública y hasta nuestros
días continua vigente. El objetivo de este informe es analizar los
presuntos efectos disuasorios, en particular, sobre la población de
fumadores. Debe tenerse en cuenta que previo a la promulgación de esta
ley nacional, las distintas provincias ya contaban con distintas
legislaciones en la materia, sin embargo, ninguna de ellas apelo a una
estrategia disuasiva como la propuesta en el Capítulo III (Artículos 10
al 14) de la ley 26.687 respecto de los empaquetados y envases
vinculados al consumo de tabaco:

> ARTICULO 7º — En todos los casos la publicidad o promoción deberá
> incluir uno de los siguientes mensajes sanitarios, cuyo texto estará
> impreso, escrito en forma legible, prominente y proporcional dentro de
> un rectángulo de fondo blanco con letras negras, que deberá ocupar el
> veinte por ciento (20%) de la superficie total del material objeto de
> publicidad o promoción: <br> a) Fumar causa cáncer; <br> b) Fumar
> causa enfisema pulmonar; <br> c) Fumar causa adicción; <br> d) Fumar
> causa impotencia sexual; <br> e) Fumar causa enfermedades cardíacas y
> respiratorias; <br> f) El humo de tabaco es causa de enfermedad y
> muerte; <br> g) La mujer embarazada que fuma causa daños irreparables
> a su hijo; <br> h) Fumar causa muerte por asfixia; <br> i) Fumar quita
> años de vida; <br> j) Fumar puede causar amputación de piernas. <br>
> En todos los casos se incluirá un pictograma de advertencia sobre el
> daño que produce el hábito de fumar, el que será establecido para cada
> mensaje por la autoridad de aplicación de esta ley. <br> ARTICULO 10.
> — Los empaquetados y envases de productos elaborados con tabaco
> llevarán insertos una imagen y un mensaje sanitario que describa los
> efectos nocivos del consumo de productos elaborados con tabaco, de
> conformidad con el listado expuesto en el artículo 7º ... <br>
> ARTICULO 11. — Cada mensaje sanitario y su correspondiente imagen
> serán consignados en cada paquete y envase individual de venta al
> público de los productos elaborados con tabaco. <br> ARTICULO 12. —
> Los paquetes y envases de productos elaborados con tabaco deberán
> incluir además, en uno (1) de sus laterales, información sobre el
> servicio gratuito para dejar de fumar que suministre el Ministerio de
> Salud. <br> ARTICULO 13. — En los paquetes y envases de productos
> elaborados con tabaco no podrán utilizarse expresiones tales como
> "Light"; "Suave", "Milds", "bajo en contenido de nicotina y
> alquitrán", o términos similares, ... .

De modo que toda la sociedad, pero sobre todo, los fumadores, quedaron
advertidos de los efectos del consumo del tabaco sobre el organismo
humano. Por otro lado, la ley refuerza las prohibiciones ya establecidas
de forma local por las provincias respecto del fumar en todo espacio
cerrado en el artículo 23, brindando una lista no taxativa.

## Metodología

Para la elaboración de este informe se utilizaron las bases de datos
derivadas de la Encuesta Nacional de Factores de Riesgo (ENFR) publicada
en 2005, 2009, 2013 y 2018 por parte del INDEC. Empleando R se realizo
el cruzamiento de distintos datos ofrecidos por la ENFR con el fin de
analizar los efectos de la ley 26.687/11 en los fumadores y la población
en general. Para ello, este trabajo presenta: <br> 1. Distribución de
fumadores, no fumadores y ex fumadores en la población nacional. <br> 2.
Distribución entre personas que han fumado alguna vez y que nunca lo han
hecho por provincia. <br> 3. Variaciones en la edad en que la población
de fumadores empezaro a fumar. <br> 4. Variaciones en el hábito de
consumo del tabaco entre la población de fumadores. <br> 5. Variación en
la percepción de los no fumadores de los entornos compartidos con
fumadores. <br> 6. Variación en la intención de dejar de fumar por parte
de la población de fumadores. <br> Se descartan los Ns./Nc. a la hora de
realizar los gráficos.

A su vez, es necesario detallar que se siguen las categorías
establecidas por INDEC en el "Documento para la utilización de la base
de datos usuario":

> Consumo de tabaco <br> Esta variable distingue fumadores actuales, ex
> fumadores y no fumadores. <br> - Se considera fumadores actuales a
> aquellas personas que fuman todos o algunos días en la actualidad y
> que a lo largo de su vida han fumado al menos 100 cigarrillos. <br> -
> Se considera ex fumadores a aquellas personas que fumaron alguna vez
> en su vida al menos 100 cigarrillos y no fuman actualmente. <br> - Se
> considera no fumadores a aquellas personas que nunca fumaron
> cigarrillos o que, si lo hicieron, fumaron menos de 100 cigarrillos en
> su vida.

El total de personas encuestadas por la ENFR fue la siguiente: <br>
2005: `r totalEncuestados2005` encuestados. <br> 2009:
`r totalEncuestados2009` encuestados. <br> 2013:
`r totalEncuestados2013` encuestados. <br> 2018:
`r totalEncuestados2018` encuestados. <br>

## Análisis

### 1. Distribución de fumadores, no fumadores y ex fumadores entre la población nacional

<!-- Torta -->

```{r graficoTorta, echo=FALSE}

crear_grafico <- function(año) {
  data_año <- resultado_total %>% filter(año == !!año)
  
  plot_ly(data_año, labels = ~c("Fumador", "Ex Fumador", "No Fumador"), 
          values = ~c(fumador, exFumador, noFumador), type = 'pie', 
          marker = list(colors = c("red", "orange", "blue"))) %>%
    layout(title = paste("Año", año),
           showlegend = TRUE)
}

ui <- fluidPage(
  sidebarLayout(
    sidebarPanel(
      selectInput("year", "Seleccionar un año:", 
                  choices = unique(resultado_total$año))
    ),
    mainPanel(
      plotlyOutput("pieChart")
    )
  )
)

server <- function(input, output) {
  output$pieChart <- renderPlotly({
    crear_grafico(input$year)
  })
}

# Ejecutar la aplicación
shinyApp(ui = ui, server = server)

```

Se puede apreciar que entre 2005 y 2018 la población de fumadores cayó
un 9%, ex fumadorores subió un 3,4% y no fumadores subió un 5,6%.

### 2. Distribución entre personas que han fumado alguna vez y aquellas que nunca han fumado por provincia

<!-- Treemap -->

```{r treeMap, echo=FALSE}

crear_treemap_fumadores <- function(año) {
  
  datos_filtrados <- encuestadosTabaquismo %>%
    filter(Año == año)

  datos_filtrados <- datos_filtrados %>%
    mutate(total_encuestados = si + no)

  p_fumadores <- plot_ly(
    data = datos_filtrados,
    labels = ~Provincia,
    parents = ~Año,
    values = ~si,
    type = 'treemap',
    text = ~paste(Provincia,
                  '<br>Hombres que han fumado al menos una vez: ', hombresQueHanFumado,
                  '<br>Mujeres que han fumado al menos una vez: ', mujeresQueHanFumado,
                  '<br>Total de encuestados que han fumado al menos una vez: ', si,' (',
                  round((hombresQueHanFumado / total_encuestados) * 100, 1) +
                  round((mujeresQueHanFumado / total_encuestados) * 100, 1), '% de ', total_encuestados
                  ,'encuestados)',
                  '<br>','(',
                  round((hombresQueHanFumado / total_encuestados) * 100, 1), '% hombres y ',
                  round((mujeresQueHanFumado / total_encuestados) * 100, 1), '% mujeres de ', 
                  total_encuestados, ' encuestados)'),
    textinfo = "label+value+percent entry",
    hoverinfo = "text"
  ) %>%
    layout(title = paste("Año", año))
  
  return(p_fumadores)
}

crear_treemap_no_fumadores <- function(año) {
  datos_filtrados <- encuestadosTabaquismo %>%
    filter(Año == año)

  datos_filtrados <- datos_filtrados %>%
    mutate(total_encuestados = si + no)

  p_no_fumadores <- plot_ly(
    data = datos_filtrados,
    labels = ~Provincia,
    parents = ~Año,
    values = ~no,
    type = 'treemap',
    text = ~paste(Provincia,
                  '<br>Hombres que nunca han fumado: ', hombresQueNuncaHanFumado,
                  '<br>Mujeres que nunca han fumado: ', mujeresQueNuncaHanFumado,
                  '<br>Total de encuestados que nunca han fumado: ', no,' (',
                  round((hombresQueNuncaHanFumado / total_encuestados) * 100, 1) +
                  round((mujeresQueNuncaHanFumado / total_encuestados) * 100, 1), '% de ', total_encuestados
                  ,'encuestados)',
                  '<br>','(',
                  round((hombresQueNuncaHanFumado / total_encuestados) * 100, 1), '% hombres y ',
                  round((mujeresQueNuncaHanFumado / total_encuestados) * 100, 1), '% mujeres de ', 
                  total_encuestados, ' encuestados)'),
    textinfo = "label+value+percent entry",
    hoverinfo = "text"
  ) %>%
    layout(title = paste("Año", año))
  
  return(p_no_fumadores)
}

provincias_fumadores <- function(año) {
  encuestadosTabaquismo %>%
    filter(Año == año) %>%
    arrange(desc(si)) %>%
    select(Provincia, si) %>%
    head(10) %>%
    rename("Han fumado al menos una vez" = si)
}

provincias_no_fumadores <- function(año) {
  encuestadosTabaquismo %>%
    filter(Año == año) %>%
    arrange(desc(no)) %>%
    select(Provincia, no) %>%
    head(10) %>%
    rename("Nunca han fumado" = no)
}

ui <- fluidPage(
  sidebarLayout(
    sidebarPanel(
      selectInput("anio", "Seleccionar el año:", choices = unique(encuestadosTabaquismo$Año)),
      selectInput("tipo", "Seleccionar el tipo de dato:", choices = c("Han fumado al menos una vez",
                                                                      "Nunca han fumado"))
    ),
    mainPanel(
      plotlyOutput("treemap"),
      fluidRow(
        column(6, 
               tableOutput("tabla_fumadores")),
        column(6, 
               tableOutput("tabla_no_fumadores"))
      )
    )
  )
)

server <- function(input, output) {
  output$treemap <- renderPlotly({
    if (input$tipo == "Han fumado al menos una vez") {
      crear_treemap_fumadores(input$anio)
    } else {
      crear_treemap_no_fumadores(input$anio)
    }
  })
  
  output$tabla_fumadores <- renderTable({
    provincias_fumadores(input$anio)
  })
  
  output$tabla_no_fumadores <- renderTable({
    provincias_no_fumadores(input$anio)
  })
}

# Ejecutar la aplicación Shiny
shinyApp(ui = ui, server = server)

```

De este gráfico se extraen las siguientes conclusiones: <br> 1) Entre
2005 y 2009, hay un cambio respecto de las provincias con mayor cantidad
de personas que han fumado al menos una vez. <br> 2) A partir de 2009,
se consolida Buenos Aires, Córdoba y Santa Fe como las provincias con
mayor cantidad de personas que han fumado al menos una vez. <br> 3) De
2005 a 2018 existe una tendencia en la mayor parte de las provincias a
reducir la brecha entre hombres y mujeres que han fumado alguna vez.
<br> 4) De 2005 a 2018 existe una tendencia en todas las provincias
donde la población femenina que nunca fumo es decreciente mientras que
la población masculina es creciente.

### 3. Variación en la edad en que la población de fumadores empezaron a fumar

<!-- Lineas -->

```{r graficoLineas, echo=FALSE}

ggplot_fumadores <- ggplot(fumadoresCombinados, aes(x = RangoEdad, y = fumadores, color = as.factor(Año), group = Año)) +
  geom_line(linewidth = 1.2) + 
  geom_point(size = 3) +
  labs(
    x = "Rango de Edad",
    y = "Fumadores",
    color = "Año"
  ) +
  theme_minimal() +
  theme(axis.text.x = element_text(angle = 45, hjust = 1))

plotly_fumadores <- ggplotly(ggplot_fumadores)
plotly_fumadores

```

Se observa que la mayor parte de la población de fumadores comienza a
consumir tabaco en el rango etario que va entre los 10 y los 19 años,
así mismo se aprecia que con el paso de los años va disminuyendo la
cantidad de fumadores que se iniciaron en dicho rango.

### 4. Variación en el hábito de consumo del tabaco entre la población de fumadores

<!-- Barras Apiladas -->

```{r graficoBarrasApiladas, echo=FALSE}

habito_total <- rbind(
  habito2005 %>% mutate(Año = 2005, Tipo = "Diarios", diarios = diarios),
  habito2005 %>% mutate(Año = 2005, Tipo = "Casuales", diarios = a_veces),
  habito2009 %>% mutate(Año = 2009, Tipo = "Diarios", diarios = diarios),
  habito2009 %>% mutate(Año = 2009, Tipo = "Casuales", diarios = a_veces),
  habito2013 %>% mutate(Año = 2013, Tipo = "Diarios", diarios = diarios),
  habito2013 %>% mutate(Año = 2013, Tipo = "Casuales", diarios = a_veces),
  habito2018 %>% mutate(Año = 2018, Tipo = "Diarios", diarios = diarios),
  habito2018 %>% mutate(Año = 2018, Tipo = "Casuales", diarios = a_veces)
)

ui <- fluidPage(
  
  sidebarLayout(
    sidebarPanel(
      selectInput("selected_year", "Seleccionar un Año:",
                  choices = unique(habito_total$Año),
                  selected = 2005)
    ),
    
    mainPanel(
      plotlyOutput("bar_plot")
    )
  )
)

server <- function(input, output) {
  output$bar_plot <- renderPlotly({
    datos_filtrados <- habito_total %>% filter(Año == input$selected_year)
    
    datos_filtrados <- datos_filtrados %>%
      mutate(hover_text = paste("Rango de Edad:", RangoEdad,
                                 "<br>Tipo de Fumador:", Tipo,
                                 "<br>Cantidad:", diarios))

    ggplot_obj <- ggplot(datos_filtrados, aes(x = RangoEdad, y = diarios, fill = Tipo, text = hover_text)) +
      geom_bar(stat = "identity", position = "stack") +
      labs(title = paste("Año", input$selected_year),
           x = "Rango de Edad",
           y = "Cantidad de Fumadores",
           fill = "Tipo de Fumador") +
      scale_fill_manual(values = c("Diarios" = "red", "Casuales" = "orange")) +
      theme_minimal()
    
    plotly_obj <- ggplotly(ggplot_obj, tooltip = "text")
    plotly_obj
  })
}

shinyApp(ui = ui, server = server)
```

Se aprecia entre 2015 y 2018 la tendencia en la cuál se reduce la
población de fumadores diarios y aumenta la población de fumadores
casuales. Esta tendencia se mantiene a lo largo de los distintos rangos
etarios pero a medida que aumenta la edad se desacelera, de modo que los
mayores de 65 años, apenas modifican su hábito de fumar.

### 5. Variación en la percepción de los no fumadores de los entornos compartidos con fumadores

<!-- Burbujas-->

```{r graficoBurbujas, echo=FALSE}

entorno_completo <- bind_rows(
  mutate(entorno2005, Año = 2005),
  mutate(entorno2009, Año = 2009),
  mutate(entorno2013, Año = 2013),
  mutate(entorno2018, Año = 2018)
)

ui <- fluidPage(
  sidebarLayout(
    sidebarPanel(
      selectInput("anio", "Seleccionar año:", choices = unique(entorno_completo$Año), selected = 2005)
    ),
    
    mainPanel(
      plotlyOutput("bubblePlot")
    )
  )
)

server <- function(input, output) {
  
  output$bubblePlot <- renderPlotly({
    
    datos_filtrados <- entorno_completo %>%
      filter(Año == input$anio)

    datos_largos <- datos_filtrados %>%
      pivot_longer(cols = c(casa, trabajo, estudio, otros), 
                   names_to = "Entorno", 
                   values_to = "Cantidad") %>%
      mutate(Entorno = recode(Entorno, 
                              "estudio" = "Centros Educativos",
                              "trabajo" = "Trabajo",
                              "otros" = "Otros",
                              "casa" = "Casa"))

    if (nrow(datos_largos) == 0) {
      return(NULL)
    }
    
plot_bubble <- ggplot(datos_largos, aes(x = RangoEdad, y = Entorno, size = Cantidad, color = Entorno, 
                                        text = paste("Rango de Edad:", RangoEdad,
                                                     "<br>Cantidad:", Cantidad,
                                                     "<br>Entorno:", Entorno))) +
  geom_point(alpha = 0.7) +
  scale_size(range = c(3, 15)) +
  labs(title = paste("Año", input$anio),
       x = "Rango de Edad",
       y = "Entorno",
       color = "Referencias") +
  guides(size="none") + 
  theme_minimal()

plotly_obj <- ggplotly(plot_bubble, tooltip = "text")
  })
}

shinyApp(ui = ui, server = server)

```

Entre 2005 y 2018 se puede observar la tendencia según la cual los
encuestados no fumadores de todas las edades perciben menos fumadores en
entornos compartidos con estos, principalmente el propio hogar, las
instituciones educativas y el trabajo. Sin embargo, en la categoría
"Otros" se revierte la tendencia y se observa un aumento, dentro de esta
categoría están los clubes deportivos, locales gastronómicos, centros de
salud, espacios de "ocio nocturno", etc.

### 6. Variación en la intención de dejar de fumar por parte de la población de fumadores

<!-- Barras Apiladas II -->

```{r graficoFinalUno, echo=FALSE}
data <- data.frame(
  año = c(2005, 2009, 2013, 2018),
  si = c(dejar2005$si, dejar2009$si, dejar2013$si, dejar2018$si),
  no = c(dejar2005$no, dejar2009$no, dejar2013$no, dejar2018$no),
  totalFumadores = c(dejar2005$totalFumadores, dejar2009$totalFumadores, dejar2013$totalFumadores, dejar2018$totalFumadores)
)

data <- data %>%
  mutate(
    porcentaje_si = round((si / totalFumadores) * 100, 1),
    porcentaje_no = round((no / totalFumadores) * 100, 1)
  )

# Gráfico modificado para mostrar números y porcentajes
p <- plot_ly(data, y = ~factor(año), x = ~totalFumadores, type = 'bar', name = 'Total de Fumadores Encuestados',
              marker = list(color = 'green'), 
              text = ~paste(totalFumadores, "(100%)"), 
              hoverinfo = 'text') %>%
  add_trace(y = ~factor(año), x = ~si, name = 'Con intención de dejar de fumar',
            marker = list(color = 'blue'), 
            text = ~paste(si, "(", porcentaje_si, "%)"), 
            hoverinfo = 'text') %>%
  add_trace(y = ~factor(año), x = ~no, name = 'Sin intención de dejar de fumar',
            marker = list(color = 'red'), 
            text = ~paste(no, "(",  porcentaje_no, "%)"), 
            hoverinfo = 'text') %>%
  layout(
         yaxis = list(title = "Año"),
         xaxis = list(title = "Cantidad"),
         barmode = 'group')

p
```

En general se observa que previo a 2011 ya había una parte importante de
fumadores encuestados que habrían declarado la intención de dejar de
fumar, la tendencia se revierte en 2018 donde empiezan a disminuir la
cantidad de fumadores dispuestos a dejarlo.

## Conclusión

En razón de los datos analizados, puede concluirse que: <br> 1) Previo a
la ley 26.687/11 ya existía una tendencia, posiblemente cultural, por
dejar el consumo de tabaco. <br> 2) La ENFR comenzó su encuesta en 2005,
año en el que muchas provincias empezaron a promulgar sus propias leyes
relativas al consumo del tabaco. <br> 3) El cambio cultural ha hecho que
se empiece a equiparar la cantidad de hombres con la cantidad de mujeres
que fuman o han fumado alguna vez. 4) Que el "efecto disuasorio" que
persigue la ley es inexistente, y por ende, es un proceso
cultural/social, del modo que desglosando los datos de 2013 y 2018 (años
con ley vigente) relativos a los fumadores con intenciones de dejar el
tabaco se observa lo siguiente:

```{r graficoFinalDos, echo=FALSE}

data_pub <- data.frame(
  año = c(2013, 2018),
  si_SinPublicidad = c(dejar2013$si_SinPublicidad, dejar2018$si_SinPublicidad),
  no_SinPublicidad = c(dejar2013$no_SinPublicidad, dejar2018$no_SinPublicidad),
  si_ConPublicidad = c(dejar2013$si_ConPublicidad, dejar2018$si_ConPublicidad),
  no_ConPublicidad = c(dejar2013$no_ConPublicidad, dejar2018$no_ConPublicidad)
)

# Calcular totales por año
data_pub$total_SinPublicidad <- data_pub$si_SinPublicidad + data_pub$no_SinPublicidad
data_pub$total_ConPublicidad <- data_pub$si_ConPublicidad + data_pub$no_ConPublicidad

# Calcular porcentajes
data_pub$perc_si_SinPublicidad <- (data_pub$si_SinPublicidad / data_pub$total_SinPublicidad) * 100
data_pub$perc_no_SinPublicidad <- (data_pub$no_SinPublicidad / data_pub$total_SinPublicidad) * 100
data_pub$perc_si_ConPublicidad <- (data_pub$si_ConPublicidad / data_pub$total_ConPublicidad) * 100
data_pub$perc_no_ConPublicidad <- (data_pub$no_ConPublicidad / data_pub$total_ConPublicidad) * 100

# Crear el gráfico con cantidades y porcentajes
p_pub <- plot_ly(data_pub, y = ~factor(año), x = ~si_SinPublicidad, type = 'bar', name = 'Intención de dejar de fumar (Sin influencia publicitaria)',
                 marker = list(color = 'blue'), 
                 text = ~paste(si_SinPublicidad, " (", round(perc_si_SinPublicidad, 2), "%)"), 
                 hoverinfo = 'text') %>%
  add_trace(y = ~factor(año), x = ~no_SinPublicidad, name = 'Sin intención de dejar de fumar (Sin influencia publicitaria)',
            marker = list(color = 'lightblue'), 
            text = ~paste(no_SinPublicidad, " (", round(perc_no_SinPublicidad, 2), "%)"), 
            hoverinfo = 'text') %>%
  add_trace(y = ~factor(año), x = ~si_ConPublicidad, name = 'Intención de dejar de fumar (Con influencia publicitaria)',
            marker = list(color = 'red'), 
            text = ~paste(si_ConPublicidad, " (", round(perc_si_ConPublicidad, 2), "%)"), 
            hoverinfo = 'text') %>%
  add_trace(y = ~factor(año), x = ~no_ConPublicidad, name = 'Sin intención de dejar de fumar (Con influencia publicitaria)',
            marker = list(color = 'pink'), 
            text = ~paste(no_ConPublicidad, " (", round(perc_no_ConPublicidad, 2), "%)"), 
            hoverinfo = 'text') %>%
  layout(
         yaxis = list(title = "Año"),
         xaxis = list(title = "Cantidad"),
         barmode = 'group')

p_pub

```

2013 es el último año que sigue la tendencia donde es mayor la cantidad
de población fumadora que afirma tener intenciones de dejar de fumar,
dado que 2018, con publicidad mediante sobre los riesgos en cada
envoltorio o paquete de cigarros, es el año que reporta más fumadores
sin intención de dejarlo, es el primer año que revierte la tendencia
desde 2005.
